臺灣高雄地方法院刑事判決　　　　　　　　　　　九十二年度易字第二二六○號
　　公　訴　人　臺灣高雄地方法院檢察署檢察官
　　被　　　告　柏瑛營造有限公司
　　兼右代表人　乙○○
　　選任辯護人　樓嘉君律師
　　被　　　告　庚○○
　　選任辯護人　李嘯風律師
　　被　　　告　甲○○
右列被告等因違反政府採購法案件，經檢察官提起公訴（九十二年度偵字第二○一七
九號至第二○一八三號），本院判決如左：
    主  文
柏瑛營造有限公司之代表人因執行業務容許他人借用本人名義及證件參加投標，科罰
金新台幣捌萬元。
乙○○共同容許他人借用本人名義及證件參加投標，處有期徒刑伍月，如易科罰金，
以參佰元折算壹日。
庚○○共同意圖影響採購結果，而借用他人名義及證件投標，處有期徒刑伍月，如易
科罰金，以參佰元折算壹日。
甲○○共同連續意圖影響採購結果，而借用他人名義及證件投標，處有期徒刑陸月，
如易科罰金，以參佰元折算壹日。
    事  實
一、甲○○為參與台灣電力公司輸變電工程處南區施工處（下稱台電南工處）所辦理
    之「屏東─潮東１６１ＫＶ線地下電纜管路工程及潮東Ｄ／Ｓ管路預埋工程」招
    標案，竟基於意圖影響採購結果之概括犯意，（一）先於民國九十一年十一月間
    ，向柏瑛營造有限公司（下稱柏瑛公司）負責人乙○○之夫辛○○情商借用柏瑛
    公司名義及證件以投標前開工程，旋辛○○與乙○○竟基於共同犯意聯絡，同意
    甲○○借用柏瑛公司名義及證件投標，並推由乙○○將公司執照、營利事業登記
    證及公司大、小印鑑交予甲○○辦理前開工程之投標，嗣於同年月二十二日台電
    南工處開標時，因投標廠商不足三家而未予決標。（二）後於九十一年十二月間
    台電南工處辦理前開工程第二次招標，甲○○因前次開標廠商不足而流標，為免
    再次因投標廠商不足而流標，乃另與丁○○（另案依簡易判決處刑程序處理）、
    庚○○共同基於意圖影響投標結果之犯意聯絡，推由丁○○、庚○○負責向其友
    人即重仁營造有限公司（下稱重仁公司、另案依簡易判決處刑程序處理）股東己○○（另案依簡易判決處刑程序處理）情商借用重仁公司名義及證件以投標前開
    工程，甲○○仍以柏瑛公司名義及證件投標，旋己○○同意庚○○等人借用重仁
    公司名義及證件投標，並於九十一年十二月九日將公司執照、營利事業登記證及
    公司大、小印鑑交予丁○○供渠等辦理前開工程之第二次投標，另推由庚○○負
    責填寫柏瑛公司、重仁公司標單，庚○○、甲○○為使柏瑛公司得以順利得標，
    乃以重仁公司之標價一千四百四十三萬元，減少五萬元充作柏瑛公司之標價，再
    推由丁○○自其中國信託商業銀行北高雄簡易分行（下稱中信銀北高分行）第0
    00000000000號帳戶內，開立票號為ＤＦ0000000號及ＤＦ0
    000000號，金額均為六十萬元之支票二紙作為押標金，後由甲○○、庚○○負責持前開物件辦理前開工程之投標，嗣於同年十二月十日台電南工處開標時
    ，台電南工處發覺柏瑛、重仁兩家公司充作押標金之支票二紙票號相連及二家公
    司標單上之字跡相同，而以不同投標廠商間之投標文件內容有異常關聯為由不予
    決標。
二、案經法務部調查局高雄市調查處移送台灣高雄地方法院檢察署檢察官偵查起訴。
    理  由
一、訊據被告甲○○、庚○○、乙○○三人均矢口否認有何上開違反政府採購法之犯
    行，被告乙○○辯稱：伊未借牌予甲○○，伊將柏瑛公司執照、營利事業登記證
    及大小章等物交給甲○○，係因與甲○○合作投標云云，被告甲○○辯稱：伊未
    向柏瑛公司、重仁公司借牌投標，伊係與柏瑛公司合作，才會以柏瑛公司名義及
    證件投標，另伊對於以重仁公司名義投標一事，完全不知情云云，被告庚○○辯
    稱：伊未向重仁公司借牌，伊以重仁公司名義及證件投標係受重仁公司負責人戊○○指示所為云云。
二、經查：前開台電南工處二次工程招標，被告甲○○均以柏瑛公司名義及證件投標
    ，及被告甲○○投標所需之柏瑛公司執照、營利事業登記證及大小章等物確係柏
    瑛公司負責人被告乙○○徵得其夫辛○○同意後所提供等情，業據被告乙○○、
    甲○○二人迭承在卷，核與證人辛○○所陳情節相符，雖被告乙○○、甲○○二
    人均否認有借牌之事，並以：之間係合作關係，由甲○○負責投標及押標金事宜
    ，由柏瑛公司辛○○、乙○○負責得標後工程所需之資金、器具等云云置辯，及
    舉證人辛○○到庭為證，復於本院準備程序時提出委託書一紙以實其說，惟（一
    ）前開委託書固載明柏瑛公司係委託甲○○負責投標、押標金事宜一節，此有本
    院卷附之委託書一紙可憑，然參以被告乙○○於調查局時詢問時已陳：柏瑛公司
    與甲○○並未簽訂任何代理契約一節，及參以該委託書係被告柏瑛公司、乙○○
    等於本院準備程序始行提出，則該委託書堪否採信，已非無疑，又被告甲○○在
    投標本件工程前未曾與柏瑛公司乙○○、辛○○合作，甲○○係於九十一年底知
    悉前開工程招標後，始找柏瑛公司乙○○、辛○○合作一節，均為被告甲○○、
    乙○○、證人辛○○三人所是認，再參以台電南工處前開工程第一次招標公告時
    間係九十一年十一月四日，此有台電南工處九十三年三月四日輸南總字第九三○
    二—○五五一號函附於本院卷可按，核與被告甲○○所陳於九十一年底始悉前開
    工程招標一節相符，可證被告甲○○係於台電南工處九十一年十一月四日公告後
    ，始找被告乙○○、證人辛○○商議本案工程，然前開委託書簽立日期為九十一
    年八月一日，此可觀該卷附之委託書自明，渠等豈有於知悉前開工程招標公告前
    即先書立委託書委託被告甲○○負責投標、押標金事宜之可能，從而，前開委託
    書，已有不實甚明，自難加採憑。（二）雖證人辛○○到院亦陳：柏瑛公司與甲○○係合作關係，甲○○負責投標、押標金事宜，柏瑛公司負責日後工程資金、
    機具等事宜；其間約定如果標到前開工程，伊即付薪水僱用甲○○，如有盈餘再
    分配一節，惟參以本院質諸辛○○如何分配盈餘、標價何人決定、工程利潤多少
    等情，辛○○答以：沒有談到如何分配盈餘、伊未決定標價也不知道標價為何、
    不知工程利潤多少一節，均交代不清，以辛○○係實際管領柏瑛公司之人，此為
    其所不否認，復係第一次與被告甲○○合作，業如前述，則豈有第一次與他人合
    作均未就工程盈餘分配、工程利潤等項詳加規劃，而任由被告甲○○以柏瑛公司
    名義及證件出標一千四百餘萬元之可能，是以，辛○○於本院審理時所陳，顯然
    已有偏頗，不足採信。（三）綜上，被告甲○○應係向辛○○、乙○○借用柏瑛
    公司名義及證件投標甚明，而被告乙○○與證人辛○○亦係基於共同之犯意聯絡
    出借柏瑛公司名義及證件予被告甲○○無訛。
三、又（一）被告庚○○確有上開借用重仁公司名義及證件投標前開工程等情，業據
    共犯丁○○迭於調查局及偵審中供明：於九十一年十二月初，庚○○向伊調借六
    十萬元支票二張以投標前開工程；伊應庚○○要求，前往重仁公司向股東己○○
    借用重仁公司牌照，己○○有同意，伊另於九十一年十二月九日前往重仁公司找
    己○○拿取重仁公司執照、大小印章等物，後再拿至庚○○住處交予庚○○，庚○○復交代伊於翌（十）日至銀行開立所調借之二張支票時，抬頭需寫明「台灣
    電力（股）公司輸變電工程處南區施工處」，翌（十）日開票後（中信銀北高分
    行第000000000000號帳戶、票號ＤＦ0000000號及ＤＦ00
    00000號、金額均為六十萬元）伊即拿至庚○○私人工務所，交付支票時庚○○、甲○○均在場等語屬實，復經另案被告己○○迭於調查局及偵審中所陳：
    九十一年十二月初，丁○○至重仁公司找伊借用重仁公司牌照，伊答應後數日丁○○即至重仁公司拿取執照、營利事業登記證、大小印章等物；丁○○當時起個
    頭說要借用重仁公司牌照去標前開工程，後來則均庚○○與伊洽談借牌投標的事
    ；前開工程係庚○○借用重仁公司牌照去標的，重仁公司無意標取前開工程等語
    綦詳。（二）雖被告庚○○否認係借用重仁公司牌照，並以：伊投標前開工程、
    向丁○○所借的其中六十萬元，均係重仁公司負責人戊○○所指示一節為辯，然
    此已經證人戊○○迭於調查局及偵審中堅決否認，則被告庚○○此部分辯解，能
    否採信，已非無疑，再參以被告庚○○於九十一年十月間始進入重仁公司擔任工
    務主任，且其與證人戊○○並無其他關係一情，此經證人戊○○陳明無訛，並為
    被告庚○○所不否認，及參以被告庚○○係以自己名義向丁○○調借六十萬元，
    已如前述，則被告庚○○與戊○○間並非深交，又豈有受戊○○指示投標時逕以
    自己名義向丁○○調借六十萬元供重仁公司作為押標金，卻全然未向丁○○說明
    係受戊○○指示借款之理？顯見被告庚○○前開所辯係受戊○○指示一節，無非
    為推諉卸責之詞，難以採信。（三）從而，被告庚○○、丁○○確基於共同犯意
    聯絡借用重仁公司名義及證件投標前開工程明確。
四、再（一）台電南工處前開工程第二次招標時，被告庚○○確借用重仁公司名義及
    證件投標、被告甲○○確借用柏瑛公司名義及證件投標一節，業已述之如前，又
    參以柏瑛公司、重仁公司之標單均係被告庚○○所填寫一節，均為被告庚○○、
    甲○○所不否認，及參以前開二張標單係被告甲○○、庚○○二人討論後所填載
    ，亦經被告庚○○自承在卷，足徵被告甲○○、庚○○二人間有犯意聯絡。（二
    ）參以證人戊○○於調查處及偵查中所證：九十二年七月初，庚○○告訴伊曾以
    重仁公司及另一家公司之名義投標前開工程，原本計畫是另一家公司得標，但因
    押標金支票連號被查獲等語，核與前開論述情節大致相符，益徵被告甲○○、庚○○二人間確有犯意聯絡無誤。（三）丁○○會向重仁公司借牌係因被告庚○○
    向其表示有意投標前開工程一節，業據丁○○於調查局詢問時陳述綦詳，被告庚○○若真有意承攬上開工程，為何會幫被告甲○○填寫標單，並與被告甲○○商
    議降低柏瑛公司標價，使被告甲○○可以得標，可證被告庚○○並無參與採購之
    意願，其之所以向重仁公司借牌，係為了方便被告甲○○得以順利得標，是被告
    庚○○與甲○○間有犯意之聯絡，堪以認定。
四、此外，復有前開中信銀北高分行支票、對帳單、台電南工處開標記錄（第一次：
    九十一年十一月二十二日、第二次：九十一年十二月十日）、台電南工處九十三
    年三月四日輸南總字第九三○二—○五五一號函、柏瑛公司、重仁公司投標資料
    、標單、等附卷可稽。
五、綜上所述，被告乙○○、庚○○、甲○○三人前開所辯，均係臨訟卸責勾串之詞
    ，不足採信。本件事證已臻明確，被告乙○○、庚○○、甲○○三人之之犯行，
    均堪認定，應依法論科。
六、辯護人李嘯風律師雖主張：前開台電南工處二次工程招標均未決標，而被告庚○○之所為應屬不罰之未遂行為云云，然參照政府採購法第八十七條第五項前段規
    定，僅行為人意圖影響採購結果或獲取不當利益，而借牌並參加投標者，即該當
    前開構成要件甚明，並未以決標或得標為其要件，從而，辯護人此部分主張，已
    有誤會，附此敘明。
七、核被告乙○○所為，係違反政府採購法第八十七條第五項後段容許他人借用本人
    名義參加投標罪，另被告柏瑛公司代表人乙○○因執行業務容許他人借用本人名
    義及證件參加投標而違反前開政府採購法規定，被告柏瑛公司依同法第九十二條
    規定亦應科以該條之罰金，又核被告甲○○、庚○○所為，均係違反政府採購法
    第八十七條第五項前段之意圖影響採購結果而借用他人名義及證件投標罪。被告
    乙○○與證人辛○○就上開出借柏瑛公司名義及證件予他人投標犯行間、被告甲○○、庚○○、丁○○就上開工程第二次投標借用他人名義及證件投標犯行間，
    均有犯意聯絡及行為分擔，皆為共同正犯。被告甲○○先後二次借牌投標犯行，
    時間緊接，方法相同，觸犯構成要件相同之罪名，顯係基於概括犯意為之，為連
    續犯，依刑法第五十六條規定以一罪論，並加重其刑。爰審酌被告乙○○、甲○○、庚○○三人等犯罪之動機、目的、手段、智識程度、造成之危害、另案被告
    己○○、共犯丁○○犯後均已深知悔悟，坦承犯行在卷，被告三人卻仍堅持飾詞
    狡辯，態度不佳、公訴人表示堅決反對給予緩刑，以平衡認罪協商機制等一切情
    狀，量處如主文所示之刑，並諭知易科罰金之折算標準。
八、至證人辛○○亦涉有前開政府採購法第八十七條第五項後段犯行部分，應由檢察
    官另行處理之，附此敘明。
據上論斷，應依刑事訴訟法第二百九十九條第一項前段、政府採購法第八十七條第五
項、第九十二條，刑法第十一條前段，第二十八條、第五十六條、第四十一條第一項
前段，罰金罰鍰提高標準條例第二條，判決如主文。
本案經檢察官丙○○到庭執行職務。
中      華      民      國    九十三    年      五      月     十七     日
                              臺灣高雄地方法院刑事第十四庭
                                  審判長法  官  李淑惠
                                        法  官  林俊寬
                                        法  官  黃呈熹
右正本證明與原本無異。
如不服本判決，應於判決送達後十日內，向本院提出上訴狀。
                                        書記官   梁瑜玲
中    華    民    國      九十三      年      五      月      十八      日
【附錄本判決論罪科刑法條】
政府採購法第八十七條
意圖使廠商不為投標、違反其本意投標，或使得標廠商放棄得標、得標後
轉包或分包，而施強暴、脅迫、藥劑或催眠術者，處一年以上七年以下有
期徒刑，得併科新臺幣三百萬元以下罰金。
犯前項之罪，因而致人於死者，處無期徒刑或七年以上有期徒刑；致重傷
者，處三年以上十年以下有期徒刑，各得併科新臺幣三百萬元以下罰金。
以詐術或其他非法之方法，使廠商無法投標或開標發生不正確結果者，處
五年以下有期徒刑，得併科新臺幣一百萬元以下罰金。
意圖影響決標價格或獲取不當利益，而以契約、協議或其他方式之合意，
使廠商不為投標或不為價格之競爭者，處六月以上五年以下有期徒刑，得
併科新臺幣一百萬元以下罰金。
意圖影響採購結果或獲取不當利益，而借用他人名義或證件投標者，處三
年以下有期徒刑，得併科新臺幣一百萬元以下罰金。容許他人借用本人名
義或證件參加投標者，亦同。
第一項、第三項及第四項之未遂犯罰之。
政府採購法第九十二條
廠商之代表人、代理人、受雇人或其他從業人員，因執行業務犯本法之罪
者，除依該條規定處罰其行為人外，對該廠商亦科以該條之罰金。
